【裁判字號】    89,台上,2413
【裁判日期】    890504
【裁判案由】    殺人等罪
【裁判全文】
最高法院刑事判決                              八十九年度台上字第二四一三號
    上  訴  人  甲○○
    選任辯護人  鄭洋一律師
    上  訴  人  丙○○
    上  訴  人  乙○○
右上訴人等因殺人等罪案件，不服台灣高等法院中華民國八十八年十二月二十四日第
二審更審判決（八十八年度上重更(一)字第一五號，起訴案號：台灣板橋地方法院檢察
署八十六年度偵字第一一六四一、一七五五○號），提起上訴，本院判決如左：
    主  文
原判決關於甲○○、乙○○、丙○○部分撤銷，發回台灣高等法院。
    理  由
本件原判決撤銷第一審關於上訴人甲○○、乙○○部分，及上訴人丙○○妨害自由、
殺人部分之判決，改判依數罪併罰論處上訴人甲○○連續教唆殺人、上訴人乙○○共
同教唆殺人未遂、上訴人丙○○殺人，及論處上訴人三人共同連續以非法方法剝奪人
之行動自由各二罪刑，固非無見。惟查：(一)刑法第三百零二條第一項之以非法方法剝
奪人之行動自由罪，係指以強暴、脅迫等方法拘束人之身體自由而言。故如行為人並
未施用強暴脅迫手段，被害人之身體自由亦未被拘束，即不成立該條之罪。本件據被
害人李玉美於警訊時供稱：從屏東回來後，乙○○及我均有先回羅東探望小孩。於檢
察官偵查時供稱：「不是自願（到屏東）的，他們（指上訴人等）一直強調說支票是
我們開出來的，必須有一個人跟他們一起去南部，我因先生要去工作，我怕他們對我
們不利，所以才跟他們去」（偵查卷(二)第二三八頁反面）；「因為當時他們說我們是
票主，一定要跟他們去南部……」（偵查卷(一)第一七六頁）。於第一審供稱：「當時
黃先生（黃盛年）先到，之後高（麗鳳）、江（炎聰）、呂（學培）、劉（宏嵩）及
施（承宗）等人向我及陳明長表示要有一人同他們至南部找陳淑秋，我與他們即坐上
九人座廂型車到南部……」（一審卷(一)第一○一頁反面）。於原審供稱：「乙○○、
甲○○說我們是票主，看是我或我先生一人同去，才能與陳淑秋談，我想也有道理，
因我先生脾氣壞，才由我同去」、「沒有限制我行動自由」（原審上重訴字卷(一)第一
一九頁）、「黃盛年說錢都是陳淑秋拿的，甲○○說我們一起去找陳淑秋，黃盛年便
稱我們一道至屏東找陳淑秋，當時我們也在旁邊，便一同至屏東」（同前卷第一二一
頁反面）。黃盛年供稱：「李玉美當時稱要我到屏東去找陳淑秋解決，因支票是陳明
長的，而甲○○等人亦一起前往」、「甲○○要求我至屏東找陳淑秋，當時我拒絕，
但甲○○要我一定得去，而其他被告亦要求我一起去」（原審上重訴字卷(三)第五十五
頁、第五十九頁反面）等語，如所供不虛，則李玉美、黃盛年之與上訴人等至屏東，
究係出於自願﹖抑如原判決認定之「被押」﹖其行動自由有無被拘束﹖上訴人等有無
施用強暴、脅迫等非法手段﹖尚非無疑。如上訴人等有施用強暴、脅迫等非法方法，
李玉美之行動自由亦受拘束，何以其返抵台北後，又能立即返回羅東探視小孩﹖而其
既被強押，何以其夫陳明長又未報警處理，竟任令李玉美被拘束行動自由達三日之久
。矧依原判決認定之事實，李玉美既於民國八十六年四月十八日即被「強押」往屏東
，喪失自由達三日，迨至同年月二十一日始利用甲○○等人外出查詢陳淑秋住址之機
會，趁機逃離返回宜蘭家中，何以於甲○○等嗣後查得陳淑秋住處，要其北上時，竟
又自行自宜蘭至永和市與甲○○等人會合，致又與陳淑秋、王銘一起被「強押」至
台南（原判決第六頁第九行至第七頁第十一行），原因何在﹖本院前次發回意旨即指
應詳予查明，原審仍未詳究明白，並於理由內說明。(二)依卷附由乙○○之夫弟楊棧雲
所提出之本票八紙觀之，係以陳淑秋及黃盛年為共同發票人票面金額共僅為新台幣（
下同）一千五百三十八萬三千七百九十元（偵查卷(二)第一五四頁至第一五六頁），與
原判決認定之黃盛年在高雄市○○路飯店內被呂學培恫嚇而簽立以其自己及陳淑秋為
共同發票人，發票日為實際簽發日前，「金額四千四百萬元之本票多張」等情，顯不
相符，原審竟援引為該部分之判決基礎，說明「黃盛年於由屏東返北途中，另在高雄
某處飯店內，以其自己及陳淑秋為共同發票人，其中所簽發之本票八紙部分，查係連
號，且簽發日期，均故意早於實際簽發日期，有被告乙○○之夫弟楊棧雲所提出之黃
盛年簽立本票八紙在卷可稽」云云（原判決第十五頁倒數第二行至第十六頁第一行）
，證據理由，又屬矛盾。(三)連續犯係指一次即可成罪之行為，而以連續之意思，反覆
作數次之侵害者而言，若於實施犯行後，因尚未完成其犯罪，而再繼續動作，以促成
其結果者，乃係單一行為之繼續，並非數個獨立之犯罪，難以連續犯論。本件依原判
決認定之事實，上訴人甲○○係為圖謀鉅額之保險金而先後教唆呂學培、施承宗及丙
○○殺害陳淑秋等情，如果無訛，則甲○○之數次教唆殺人，主觀上乃為達成殺害陳
淑秋，以圖謀鉅額保險金之目的，其之先後教唆殺害同一人，究係一個行為之數個動
作，以促成結果之繼續犯，抑反覆實行數個相同行為之連續犯，尚非全無斟酌之餘地
。又刑法第二十八條之共同正犯，以二人以上共同實施犯罪行為為要件；教唆犯則係
教唆他人實施犯罪行為，與共同實施之正犯有別，二人以上共同教唆，雖應就教唆行
為共同負責，仍不適用刑法第二十八條之規定。原判決主文揭示上訴人共同教唆殺人
未遂字樣，理由欄說明「被告（上訴人）乙○○教唆殺人未遂行為與被告甲○○之間
有犯意聯絡及行為之分擔，應論以共同正犯」云云（原判決第二十九頁第十二、十三
行），論結欄並援引刑法第二十八條，均有未當。(四)依原判決認定之事實，上訴人甲
○○、乙○○、丙○○與已判決確定之呂學培、施承宗強押陳淑秋至板橋市某泡沫紅
茶店（按先押至台南看土地，再押回永和市），逼令簽發本票，並由王銘背書之時
間為八十六年四月二十六日（原判決第七頁倒數第一行至第四行），而據施承宗供稱
：「……在宜蘭一間餐廳，當時有我、呂、江三人，……江對我及呂二人表示殺陳，
要各給我們三百萬元，我與呂說不要……我記得有一次在泡沫紅茶店，『就是陳、王
簽本票那天』，我與呂在外面坐，江跑出來又提殺陳可得三百萬元，而被我及呂二人
拒絕」云云，原審並援引其上開供述為判決基礎之一（原判決第二十頁倒數第一行至
第六行）。如均無訛，則甲○○第二次教唆呂學培、施承宗殺害陳淑秋之時間應為「
八十六年四月二十六日」，乃原判決又認定甲○○第二次教唆呂、施二人殺人之時間
為「八十六年四月二十二日」（原判決第八頁倒數第三至六行），事實理由，亦屬矛
盾，(五)依卷內資料，共同被告呂學培、施承宗固均為甲○○、乙○○不利之供述，但
所供並不一致，對乙○○之究有無教唆殺人，如何教唆﹖所供更未盡清楚、明白。施
承宗其後亦一再否認乙○○有教唆殺人之情事（偵查卷(二)第二三二頁反面、原審上重
訴字卷(二)第一○九頁反面），實情究何﹖原審未進一步予以究明、釐清，遽採其二人
之不利供述，為乙○○、甲○○教唆殺人未遂之唯一判決基礎（原判決第十九頁第九
行至第二十頁倒數第二行），除嫌速斷外，抑有判決理由矛盾之違法。(六)上訴人丙○
○於警察局及檢察官偵查時，雖均稱：係上訴人甲○○教唆殺害陳淑秋云云，但自第
一審時起，即否認其上開供述為真正，一再辯稱：甲○○係因陳淑秋欠錢不還，還有
錢打麻將，叫我去教訓她，向他索債，因陳淑秋態度不佳，出言污辱我，才犯下此案
等語（一審卷(一)第六十三頁反面，原審更(一)卷(一)第四十頁反面、第二一二頁反面）。
而據證人林文和證稱：「（我聽到從保福路二段九巷十五弄方向傳來女子大喊救命的
聲音後，起身查看），當場發現在永和保福路二段九巷與中山路一○五巷口發現一男
一女（經查得知為死者陳淑秋）面對面，男的並對女的大叫一句『哪沒！你是要怎樣
﹖』台語後，女的又繼續喊救命聲，而我當時以為男女吵架，所以就沒有管他們」等
語（偵查卷(一)第四頁正、反面）。如果不虛，丙○○於刺殺陳淑秋當時，似曾與陳淑
秋發生爭吵，其於警訊時所稱：「甲○○叫我殺掉陳淑秋，我因先前欠他人情，因此
才答應他要殺死陳淑秋，惟我並沒有真正要殺死陳淑秋，我只是先應付他準備殺二刀
應付」云云（偵查卷(二)第一七二頁反面）之辯解，似非全然無據。實情究何﹖究甲○
○教唆之內容如何﹖僅為單純之殺害陳淑秋，抑或索債不果，即予殺害﹖原審未深入
詳予查明，細心勾稽，遽行判決，自不足以昭折服。案關重典，認仍應發回更審，期
臻翔適。
據上論結，應依刑事訴訟法第三百九十七條、第四百零一條，判決如主文。
中      華      民      國    八十九    年      五      月      四      日
                              最高法院刑事第二庭
                                  審判長法官  莊  來  成
                                        法官  呂  潮  澤
                                        法官  謝  俊  雄
                                        法官  白  文  漳
                                        法官  蘇  振  堂
      右正本證明與原本無異
                                              書  記  官
中      華      民      國    八十九    年      五      月      八      日


司法院資訊處製作；財團法人民間司法改革基金會備份。
